【裁判字號】    97,台上,1315
【裁判日期】    970619
【裁判案由】    返還不當得利等
【裁判全文】
最高法院民事判決            九十七年度台上字第一三一五號
上  訴  人  丙 ○ ○
            乙 ○ ○
            丁 ○ ○
            戊 ○ ○
            己 ○ ○
            庚 ○ ○
            辛○○○
            壬 ○ ○
            子 ○ ○
            癸 ○ ○
            丑 ○ ○
            寅 ○ ○
            卯 ○ ○（原名劉季霞）
            辰 ○ ○
            巳 ○ ○
            午 ○ ○
            未 ○ ○
            申 ○ ○
            酉 ○ ○
共      同
訴訟代理人  許 麗 美律師
上  訴  人  戌 ○ ○
            亥 ○ ○
            魏 肇 輝
                      樓
被 上訴 人  甲 ○ ○
法定代理人  天 ○ ○
訴訟代理人  陳 宏 瑄律師
上列當事人間請求返還不當得利等事件，上訴人對於中華民國九
十六年十月二十三日台灣高等法院第二審更審判決（九十六年度
上更(二)字第一一六號），提起上訴，本院判決如下：
    主  文
原判決關於命上訴人將新竹縣北埔鄉○○段內大坪小段三六之七
九、三六之八０、三六之八一、三六之八二、三六之一三三、三
六之一三六、三六之一四０地號土地公同共有權利範圍各六０分
之七及命上訴人丙○○將同上三六之七九、三六之八０、三六之
一三三地號土地應有部分各一二０分之七移轉登記與被上訴人暨
該訴訟費用部分均廢棄，發回台灣高等法院。
    理  由
本件原判決關於命上訴人將新竹縣北埔鄉○○段內大坪小段三六
之七九、三六之八０、三六之八一、三六之八二、三六之一三三
、三六之一三六、三六之一四０地號土地（下稱系爭三六之七九
等七筆土地）公同共有權利範圍各六０分之七移轉登記與被上訴
人部分，其訴訟標的對於共同訴訟人必須合一確定，依民事訴訟
法第五十六條第一款規定，部分共同訴訟人上訴之效力，及於未
提起上訴之共同訴訟人戌○○、亥○○及魏肇輝，爰併列為上訴
人，合先敘明。
次查被上訴人主張：坐落同小段三六之五四、三六之七二、三六
之七九、三六之八０、三六之八一、三六之八二、三六之八三、
三六之八四地號等八筆土地（下稱原共有八筆土地），為伊與已
逝訴外人徐阿泉及莊魏辛妹父女（下稱徐阿泉等二人）暨訴外人
宋燕謀所共有。日據時期昭和十九年（民國三十三年）間，徐阿
泉等二人訴請分割原共有八筆土地，經當時之台灣新竹地方法院
（下稱新竹地院）以昭和十九年合民字第六號民事判決（下稱系
爭日據時期判決）准予分割之後，徐阿泉等二人於民國三十六年
二月六日持該判決向地政機關辦理共有物分割登記，取得系爭三
六之五四、三六之七二、三六之八四地號土地（下稱三六之五四
等三筆土地）所有權全部，伊與宋燕謀則取得系爭三六之七九、
三六之八０、三六之八一、三六之八二及三六之八三地號土地（
下稱三六之八三等五筆土地）所有權全部，應有部分比例為五比
一。嗣系爭三六之八三地號土地，經政府實施耕者有其田政策分
割放領部分土地，僅留存分割後新編之同小段三六之一三三、三
六之一三六及三六之一四０地號土地與原共有人。詎系爭三六之
七九等七筆土地竟仍登記徐阿泉等二人為共有人，上訴人為徐阿
泉之繼承人，就徐阿泉不當獲得之系爭三六之七九等七筆土地應
有部分已辦畢繼承登記，公同共有權利範圍各五０分之七。莊魏
辛妹部分則由上訴人丙○○、魏肇輝（業經判決敗訴確定）辦理
繼承登記，各取得分別共有應有部分一００分之七，丙○○並於
八十三年間將所取得系爭三六之八一、三六之八二、三六之一三
六及三六之一四０地號土地之共有權利範圍出賣予訴外人吳春謀
，現僅為系爭三六之七九、三六之八０、三六之一三三地號土地
（下稱三六之一三三等三筆土地）之共有人等情。爰依所有物返
還請求權之法律關係，求為命：(一)上訴人將系爭三六之七九等七
筆土地公同共有權利範圍各六０分之七移轉登記與伊；(二)丙○○
將三六之一三三等三筆土地應有部分各一二０分之七移轉登記與
伊之判決（未繫屬本院者，不予贅論）。
上訴人則以：對照系爭三六之五四、三六之七二地號土地新、舊
登記簿謄本，徐阿泉等二人係基於分割及買賣原因而取得上開二
筆土地全部，為合法取得，並非如被上訴人所言係依共有物分割
登記誤得而來，且依土地法第四十三條規定，土地登記具有絕對
效力，被上訴人始終未提出系爭日據時期判決，顯未盡舉證責任
。又徐阿泉等二人所取得之土地面積，與其應有部分比例換算短
少四千五百五十四點四八平方公尺。況被上訴人之請求權，已逾
十五年而罹於時效消滅等語，資為抗辯。
原審將第一審所為被上訴人上揭敗訴部分之判決廢棄，改判如其
聲明，無非以：原共有八筆土地為被上訴人與徐阿泉等二人及宋
燕謀所共有，應有部分依序為一００分之六０、一００分之一四
、一００分之一四、一００分之一二；其中系爭三六之五四等三
筆土地，於三十六年二月六日由徐阿泉等二人登記取得所有權全
部，而系爭三六之八三地號土地，因政府實施耕者有其田政策分
割放領部分土地，僅留存分割後新編之同小段三六之一三三、三
六之一三六及三六之一四０地號土地與原共有人。系爭三六之七
九等七筆土地仍登記徐阿泉等二人為共有人，而上訴人均為徐阿
泉之繼承人，於九十六年一月三十日就徐阿泉名下系爭三六之七
九等七筆土地應有部分各五０分之七已辦理所有權繼承登記，維
持公同共有關係。莊魏辛妹部分已由丙○○、魏肇輝辦理所有權
繼承登記，各取得應有部分一００分之七。另丙○○於八十三年
間將所取得系爭三六之八一、三六之八二、三六之一三六及三六
之一四０地號土地之共有權利範圍出賣予吳春謀，現僅為三六之
一三三等三筆土地之共有人等事實，為兩造所不爭，堪信為真實
。按因法院之判決，於登記前已取得不動產物權者，非經登記，
不得處分，觀之民法第七百五十九條之規定自明，故法院分割共
有物之判決於確定時，即生物權權利變動之效果，僅於登記前，
不得處分。依財團法人新竹縣五峰景德會（下稱景德會）九十四
年六月九日陳報狀檢附徐阿泉等二人為原告之日據時期「訴狀」
所載，確有「昭和十九年合民第六號」等字樣，且以被上訴人及
宋燕謀為被告，請求分割之土地載明為原共有八筆土地中之三六
之五四、三六之七二、三六之七九、三六之八０、三六之八一等
地號土地。該「訴狀」所請求分割之土地，固不含三六之八二、
三六之八三、三六之八四等地號土地，然當事人非不得於訴訟中
為訴之追加，一次解決原共有八筆土地之分割爭議。即依新竹地
院登記受附簿所載該受付登記之日期、番號、登記目的、申請人
姓名等項，均與前揭昭和十九年合民第六號「訴狀」記載之原告
及被告姓名、訴訟案由等項大致相同，更與土地登記簿謄本所載
各項內容完全一致。再依當時適用三十五年十月二日施行之土地
登記規則第二十五條、第二十六條規定，土地登記，凡法院拍賣
、判決確定或訴訟上之和解或調解成立，而取得土地權利之登記
，或其他另有規定之情形，得由權利人或登記名義人單獨申請登
記，無庸由權利人及義務人會同申請登記之情節觀之，徐阿泉等
二人就三六之五四等三筆土地辦理共有物分割登記時，即非不得
以單獨申請方式為之，足見被上訴人主張徐阿泉等二人係依系爭
日據時期判決而為共有物分割登記，尚非無因。又細繹土地登記
簿謄本之記載，三六之五四地號除前揭三十六年二月六日二五號
之共有物分割登記外，另有二月十一日二四號之買賣登記；依「
順位番號二十四番」之記載，該分割登記取得權利人為徐阿泉等
二人，而「順位番號二十五番」買賣登記之取得權利者為訴外人
楊慶祥、楊慶雲、楊慶鳳（下稱楊慶祥等三人），堪認三十六年
二月六日為共有物分割登記，二月十一日則為徐阿泉等二人將該
地號土地出售與楊慶祥等三人之買賣移轉登記。另三六之七二地
號除前揭三十六年二月六日二五號之共有物分割登記外，另有同
日二六號之買賣登記；依「順位番號二十一番」之記載，該分割
登記取得權利人為徐阿泉等二人，「順位番號二十二番」買賣登
記之取得權利者則為曾金榮、梁金雲、吳阿富（下稱曾金榮等三
人），足認二五號為共有物分割登記，二六號則為徐阿泉等二人
將該地號土地出賣與曾金榮等三人之買賣移轉登記，而三六之八
四地號則無相同或類似之買賣登記。再法院判決分割共有土地，
法律並未規定須按面積及權利範圍比例分毫不差之分配，故法院
判決分割時，考量共有土地位置、經濟價值等項而為公平裁判，
就原共有八筆土地按應有部分比例為三筆及五筆之分割，尚難非
議。況原共有八筆土地面積甚大，徐阿泉等二人取得之三筆土地
面積達十萬四千九百九十六平方公尺，依應有部分比例雖短少一
百二十八平方公尺，但僅減少千分之一點二一，尚難認有失公平
或有何不合理之處。此外，依據景德會八十三年度第一次信徒常
會會議紀錄（下稱系爭會議紀錄）關於提案第肆大點、說明(二)記
載，及上開會議紀錄所附「景德會在日據時代信徒所捐共有土地
持分信託登記為寺廟甲○○名義後，與徐阿泉等二人辦理分割過
戶表」（下稱分割過戶表）記載內容，暨上訴人戌○○證述：徐
阿泉的土地，伊等都沒有繼承，是贈與給另一家廟宇等語，足證
徐阿泉等二人確實因判決分割已取得彼等應有部分之所有土地面
積。故被上訴人主張徐阿泉等二人對系爭三六之七九等七筆土地
，已無應有部分，尚屬可信。至證人即八十三年間擔任景德會會
計之陳華英、證人即景德會第四屆董事長劉家增、證人即景德會
第三屆總幹事李增豐等人之證言，均不足以推翻上述土地登記簿
謄本、受附簿等所表彰之事實。又系爭三六之七九等七筆土地，
既均經地政機關保存登記，自無消滅時效之適用，上訴人抗辯本
件請求權時效已消滅，亦無足取。從而被上訴人基於所有權之作
用，請求上訴人將系爭三六之七九等七筆土地公同共有權利範圍
各六０分之七及丙○○將三六之一三三等三筆土地應有部分各一
二０分之七移轉登記與伊，洵屬正當，應予准許等詞，為其判斷
之基礎。
按主張法律關係存在之當事人，須就該法律關係發生所須具備之
特別要件，負舉證之責任。而此特別要件之具備，苟能證明間接
事實並據此推認要件事實雖無不可，並不以直接證明者為限，惟
此經證明之間接事實與要件事實間，須依經驗法則足以推認其因
果關係存在者，始克當之。倘負舉證責任之一方所證明之間接事
實，尚不足以推認要件事實，縱不負舉證責任之一方就其主張之
事實不能證明或陳述不明、或其舉證猶有疵累，仍難認負舉證責
任之一方已盡其舉證責任，自不得為其有利之認定。查被上訴人
主張原共有八筆土地，業經系爭日據時期判決准予分割，徐阿泉
等二人並持該判決向地政機關辦理共有物分割登記，取得三六之
五四等三筆土地所有權全部，所餘三六之八三等五筆土地所有權
全部應屬其與宋燕謀所有等情，固有前開徐阿泉等二人為原告之
日據時期「訴狀」等文件存卷可佐，但依該「訴狀」所載，徐阿
泉等二人請求分割之土地僅記載原共有八筆土地中之三六之五四
、三六之七二、三六之七九、三六之八０、三六之八一地號土地
，並無三六之八二、三六之八三、三六之八四地號土地（見原審
更(一)卷(一)第八八至九二頁），然徐阿泉等二人依該共有物分割登
記又取得三六之五四等三筆土地之所有權全部，為原審所認定之
事實。果爾，得否據此即認徐阿泉等二人就該三六之八三等五筆
土地之應有部分，業經共有物分割而消滅，非無研求之餘地。乃
原審未詳加推闡明晰，遽以當事人非不得於訴訟中為訴之追加，
一次解決原共有八筆土地之分割爭議諸語，逕認原共有八筆土地
業經系爭日據時期判決准予分割，由徐阿泉等二人取得系爭三六
之五四等三筆土地所有權全部，被上訴人與宋燕謀則取得系爭三
六之八三等五筆土地所有權全部，應有部分比例為五比一，進而
為上訴人前述部分不利之認定，尚屬率斷。其次，觀該分割過戶
表下方註記：「共有人徐阿泉等二人各持共有持分五０分之七，
（即一００分之十四）在昭和十九年間向新竹地院訴求分割共有
物訴訟，後成立和解，並於民國三十六年日二月六日辦理共有物
分割……」，及新竹縣政府九十五年一月十一日府民禮字第０九
五００一四六二０號函檢附之會議紀錄及核備資料，其中第五八
頁共有人欄「徐阿泉」項下記載：「徐阿泉所有系爭三六之七九
等七筆土地，各共有持分一００分之一四……以每甲按新台幣（
下同）二百萬元價格於民國八十二年三月十八日由第五屆董事長
古燧昌向徐阿泉之繼承人徐甘永招、亥○○等簽訂土地買契約書
承購並已付價款五百六十萬元整」等情，顯然與原審依據系爭會
議紀錄及分割過戶表所載暨上訴人戌○○所證述之內容，認定徐
阿泉等二人確實因上揭判決分割已取得渠等應有部分之所有土地
面積，而就三六之八三等五筆土地之應有部分業已消滅云云，同
有認定事實與卷證資料不符之違誤。又該分割過戶表下方註記成
立和解分割之內容果屬真實，則被上訴人未依和解內容分割登記
前，依民法第七百五十九條規定，可否認已生物權權利變動之效
果，進而認上訴人為時效消滅之抗辯係不足採，亦有進一步調查
審認之必要。上訴論旨，指摘原判決前揭部分不當，聲明廢棄，
非無理由。
據上論結，本件上訴為有理由。依民事訴訟法第四百七十七條第
一項、第四百七十八條第二項，判決如主文。
中    華    民    國  九十七  年    六    月   十九   日
                      最高法院民事第五庭
                          審判長法官  劉  延  村
                                法官  許  澍  林
                                法官  黃  秀  得
                                法官  李  寶  堂
                                法官  童  有  德
      本件正本證明與原本無異
                                      書  記  官
中    華    民    國  九十七  年    六    月   三十   日
                                                      K


司法院資訊處製作；財團法人民間司法改革基金會備份。
